臺灣高等法院花蓮分院刑事判決　　　　　94年度上訴字第85號
上　訴　人
即　被　告　乙○○
選任辯護人　簡燦賢律師
上列上訴人因殺人未遂案件，不服臺灣臺東地方法院93年度訴字
第89號中華民國94年03月22日第一審判決（起訴案號：臺灣臺東
地方法院檢察署93年度偵字第1199號），提起上訴，本院判決如
下：
    主  文
上訴駁回。
    事  實
一、乙○○於民國（下同）92年08月17日晚上11時許，偕同友人
    林世富及吳素珠前往甲○○所經營位於臺東縣池上鄉○○村
    ○○路269號之日鑫小吃部內消費，其僅先支付新臺幣（下
    同）1千元表示欲消費1小時，卻消費至翌（18）日凌晨4時
    許，方表示離去並要求簽帳賒欠，甲○○以其尚有前債未清
    為由而加以拒絕，乙○○因而惱羞成怒，心生不滿，佯稱要
    取放置於車內之現金遂步出上開小吃部，其明知高爾夫球桿
    為堅硬之金屬製品，若持之往人體要害頭部重擊，足以致人
    於死，竟仍基於殺人之故意，從其所駕駛之車內取出高爾夫
    球桿1支，旋返回上開小吃部，見甲○○坐於店內進門第1桌
    之椅子看電視，其即手持該高爾夫球桿由左面重擊甲○○左
    側頭部，造成甲○○受有頭部外傷合併嚴重腦震盪、右側大
    腦裂傷、急性硬膜下出血、癲癇發作、左側頭皮撕裂傷及顱
    底骨骨折之傷害，甲○○不支倒地且血流於地後，乃趁隙逃
    走，在場之吳素珠見狀乃報警處理，嗣經救護人員緊急將甲○○送往財團法人佛教慈濟綜合醫院關山分院急救，始倖免
    於死。
二、案經甲○○訴由臺東縣警察局關山分局報告臺灣臺東地方法
    院檢察署檢察官偵查起訴。
    理  由
一、認定犯罪事實所憑之證據及理由
（一）被告乙○○坦承於前揭時、地，持高爾夫球桿敲擊告訴人
      甲○○頭部，造成告訴人甲○○受傷送醫之事實（見原審
      卷99至100頁、本院卷94年07月26日筆錄）。
（二）上揭事實，業據證人即告訴人甲○○證述綦詳（見原審卷
      69 至76頁），核與證人丙○○、吳素珠、林世富證述情
      節大致相符（見原審卷77至97頁）。
（三）有告訴人甲○○之診斷證明書2份（見警卷9、10頁）、財
      團法人佛教慈濟綜合醫院關山分院93年07月22日關慈醫字
      第0146號函、病歷資料影本（見原審卷16至25頁）、現場
      照片6張在卷可考（見警卷11至12頁）。
（四）有高爾夫球桿（已斷裂）1支扣案可稽。
二、對於被告及選任辯護人辯解本院之判斷
（一）被告及選任辯護人辯解要旨
      均辯稱：當天被告去消費是要還之前欠甲○○的帳3千多
      元，但甲○○說不用，大家認識，他就把帳單撕了，...
      ，因林世富與丙○○有發生口角，被告看到丙○○拿兩尖
      尖的東西往林世富身上動手，就從該小吃部鐵門旁邊拿起
      高爾夫球桿要把刀子拍掉，甲○○此時從椅子爬起來就剛
      好敲到甲○○頭部等云云（見原審卷28、29頁、本院卷94
      年06月14日筆錄）。
（二）不採的理由
    １關於被告有無要求賒欠遭拒等事實部分
      證人即被害人甲○○於證述：被告之前有欠伊兩張簽單，
      當天僅付1千元卻消費至凌晨4時許，伊不肯讓被告簽帳，
      被告表示錢放在車上要去拿等語（見原審卷70頁），核與
      證人即當日在日鑫小吃部幫忙之丙○○證稱：被告消費完
      要結帳時，表示要欠錢，老闆甲○○不肯，他們就坐在一
      樓桌子那邊，不曉得講了多久等語（見原審卷77頁），證
      人即與被告一同前往消費之友人吳素珠證稱：當時係因為
      要結帳所以移到大廳那邊，當天是被告去結帳的，但伊並
      沒有看到被告有付錢給甲○○，被告有向甲○○表示要簽
      帳等語（見原審卷88、89頁），證人即與被告一同前往消
      費之林世富證稱：伊當天有去日鑫小吃部，係被告邀請伊
      與吳素珠去那邊喝酒並表示要請客，被告並沒有載伊去提
      款機領錢就直接前往該小吃部，至於被告身上有無錢伊並
      不清楚，又當晚伊等要離開時，被告有因之前欠錢事而與
      甲○○發生口角，又甲○○有向被告表示前帳先清，這次
      再給被告欠等語相符（見檢察官偵察卷43、44頁、原審卷
      94、95頁），被告乙○○曾至證人甲○○所經營之小吃部
      消費並積欠款項，其當天再次偕同友人去消費且表示要請
      客，因再次要求簽帳賒欠卻遭證人甲○○拒絕，致心生不
      滿之事實，足堪認定。被告此部分之所辯，顯係推諉卸責
      之詞，不足採信。
    ２關於被告拿高爾夫球桿揮擊，是要打甲○○或是要打丙○○手上拿的東西等事實部分
      ａ證人甲○○證稱：伊因被告表示要到車上拿錢，故與林
        世富及吳素珠一同坐在店門口剛進門第1桌的位置看電
        視並等待被告，結果被告一進門就往伊頭上砸下去，伊
        就不省人事，被送到醫院，又伊當時所坐之位子係側面
        背對著被告，而且伊僅要被告去拿錢把帳付清就好了，
        所以並沒有去注意被告等情（見原審卷70、71、74頁）
        ，核與證人吳素珠證陳：當時伊、林世富與甲○○在聊
        天，有看到被告打甲○○，甲○○被打後整個人就倒了
        ，伊就叫救護車，因負責照顧甲○○沒有去注意其他事
        情等語（見原審卷85、86頁），證人丙○○證述：伊當
        時係在廚房整理東西聽到打架聲，因廚房與客廳間有一
        個送菜口，伊從送菜口看到被告拿高爾夫球桿，雖沒有
        看到被告敲下去的一瞬間，但是有看到甲○○倒在被告
        面前，伊旋即從廚房跑出來並在廚房口跟被告發生扭打
        ，被告所持之高爾夫球桿就是在此時斷裂的等語（見原
        審卷77、78頁），證人林世富於偵查中具結證述：當時
        伊與甲○○及吳素珠繼續喝酒聊天，之後被告突然衝進
        來手拿高爾夫球桿朝甲○○之頭部打下去，致甲○○頭
        部左側受傷倒地，伊就幫甲○○止血，吳素珠也在幫忙
        等語綦詳（見檢察官偵察卷43、44頁）等語相符。
      ｂ證人林世富雖於審理中證述：甲○○被打的地點係在門
        口進來的左邊，當時伊係反面坐，並沒有看到被告打甲○○，亦沒有看到被告手上有拿何物，但伊與吳素珠有
        幫甲○○止血等語（見原審卷92、93頁），與其自己於
        偵查中之證述比較，其證詞均已多所保留，且避重就輕
        ，意欲迴護被告之情甚為明顯，關於此部分，林世富於
        審理之證述顯無可採，應以其於檢察官偵查中之證詞為
        可採信。
      ｃ由證人甲○○證稱：伊被打時，丙○○當時係在廚房洗
        東西等語（見原審卷71頁），證人丙○○證述：伊當天
        沒有跟任何人發生衝突，又伊從廚房跑出去時並沒有拿
        任何東西等語（見原審卷78、79頁），證人吳素珠證稱
        ：當天伊等沒有跟任何人發生爭吵，甲○○被打之後，
        伊才看到丙○○，且丙○○手上並沒有拿任何東西等語
        （見原審卷85、86頁），及證人林世富證稱：當天伊等
        去日鑫小吃部喝酒並沒有跟任何人發生爭吵，伊亦沒有
        跟丙○○爭吵等語（見原審卷92頁），可以認定甲○○
        被打時，丙○○並沒有在現場，林世富亦沒有與丙○○
        發生口角與衝突，足見被告「要打丙○○手上拿的東西
        」之所辯，不足採信。
      ｄ綜上所述，顯見被告係因簽帳不成，出門再入店內，趁
        告訴人側背對著伊，毫無防備能力之情形下，即持高爾
        夫球桿重擊告訴人甲○○之頭部，並致告訴人倒地不起
        ，而送醫急救。
    ３關於被告有無殺人犯意部分
      ａ本件被告行兇所使用之高爾夫球桿一支，為金屬製品，
        質地堅硬，此有該高爾夫球桿扣案可稽。
      ｂ被害人甲○○因被告持高爾夫球桿揮擊之行為，致受有
        頭部外傷合併嚴重腦震盪、右側大腦裂傷、急性硬膜下
        出血、癲癇發作、左側頭皮撕裂傷及顱底骨骨折之傷害
        ，於92年8月19日急診入院時呈半昏迷狀態，並於同月
        20日緊急接受右側開顱取血塊手術，其於急救期間有生
        命危險，住進加護病房，嗣於92年8月24日始脫離初步
        危險，轉入普通病房等情，有財團法人佛教慈濟綜合醫
        院關山分院診斷證明書一紙及該院檢送之病歷資料影本
        在卷可查，而當時告訴人甲○○頭部遭受重擊後倒地並
        血流於地之情況，復有現場照片六幀在卷可參，且其迄
        至93年10月15日經鑑定，由臺東縣政府於93年11月3日
        核發殘障手冊，而殘障類別係屬於頑性癲癇症且等級為
        輕度，亦有殘障手冊可按（經原審於94年3月8日當庭勘
        驗該殘障手冊，見原審卷73頁）。
      ｃ按刑法上殺人未遂罪與傷害罪之區別，端在以加害人於
        行為之初有無戕害他人生命之故意為斷，迭經最高法院
        揭有判例足資參照。至殺人犯意之存否，固係隱藏行為
        人內部主觀之意思，被害人傷痕之多寡、受傷處所是否
        即為致命部分、傷勢輕重程度、加害人下手情形、所用
        兇器為何，並與被害人曾否相識、有無宿怨等情，雖不
        能執為區別殺人未遂與傷害之絕對標準，然非不得旴衡
        審酌事發當時情況，觀其行為動機，視其下手情形、用
        力輕重、剌傷部位之手段，佐以其所執兇器、致傷結果
        、與被害人之關係暨行為後之情狀等予以綜合觀察論斷
        。按頭部為人身要害，以金屬製硬物襲擊足以致人於死
        ，此為一般人所得以預見之事實，亦當為被告乙○○所
        明知，其進入店內時，告訴人是側背對著伊，毫無防備
        能力之情形，其顯係選定對人體重要部位（頭部），以
        金屬製高爾夫球桿猛力揮擊，當場造成告訴人甲○○倒
        地不起，而該揮擊所造成之傷勢已深達顱骨，導致告訴
        人甲○○受到如前述嚴重之傷害，並使告訴人甲○○生
        命一度垂危，幸賴先進醫療設備及醫護人員全力搶救，
        始倖免於死，足見被告於本件揮擊被害人頭部時，應有
        欲致人於死之殺人犯意。被告所辯無殺人之犯意，顯屬
        卸責之詞，不足採信。
    ４綜上所述，本件事證明確，被告所辯，無非事後卸責之詞
      ，均不足採信，其犯行洵堪認定，應予依法論科。
三、論罪科刑之理由
（一）核被告所為，係犯刑法第271條第2項、第1項之殺人未遂
      罪。被告著手殺人行為之實施，未生死亡之結果，為未遂
      犯，應依刑法第26條前段之規定，按既遂犯之刑度，減輕
      其刑。
（二）原審依上開事證，適用前述法律，並審酌被告前有侵占、
      恐嚇、妨害自由及傷害等多項前科，此有臺灣高等法院被
      告全國前案紀錄表在卷可稽，足認其素行不端，本次僅因
      告訴人不同意其簽帳即憤而殺人，事後復未盡力協助送醫
      急救，偵查、審理期間亦未能虛心承認錯誤，反飾詞狡辯
      ，並無悔意，案發後迄今尚未與被害人和解等一切情狀，
      量處被告有期徒刑8年。另以扣案已斷裂之高爾夫球桿一
      支，被告雖否認為其所有，而於警詢時供述：「該球桿放
      置在我車旁邊，我隨手拿起使用」（見警卷1頁），而其
      於偵查中則證述：「我隨手從店門口拿了高爾夫球桿去擋
      」（見檢察官偵察卷23頁），惟證人甲○○證述：伊本身
      沒有在打高爾夫球，亦沒有看過這支球桿明確（見原審卷
      75 頁），核與證人丙○○證稱：伊從這家店開幕沒多久
      就陸陸續續去幫忙，在店裡或店門口不曾看過這支高爾夫
      球桿，又伊與甲○○都沒有在打高爾夫球，當天伊看到被
      告手所拿者即是扣案的高爾夫球桿等語一致（見原審卷81
      、82頁），則證人甲○○及丙○○之前皆未見過扣案之高
      爾夫球桿放於店門口，而高爾夫球桿價值並不低，衡情應
      無人將之隨手棄置，該高爾夫球桿應係被告乙○○從其車
      上取出且為其所有無訛，又係供前揭犯罪之用，應依法宣
      告沒收。經核認事用法均無不合，量刑亦屬妥當，被告上
      訴否認犯罪，指摘原判不當為無理由，應予駁回。
四、適用法律
    程序法方面，刑事訴訟法第368條。
本案經檢察官李土城到庭執行職務。
中    華    民    國    94     年    08    月   09   日
                  刑事庭審判長法　官  吳鴻章
                              法　官  林慶煙
                              法　官  蔡勝雄
以上正本證明與原本無異。
如不服本判決，應於判決送達後10日內向本院提出上訴狀。其未
述理由者，並應於提出上訴狀後10日內向本院補提理由狀 (須
附繕本)。
                              書記官  陳有信
中    華    民    國    94     年    08    月   09   日
附錄　　　本判決論罪科刑法條：
中華民國刑法第271條第1項、第2項：
殺人者，處死刑、無期徒刑或 10 年以上有期徒刑。
前項之未遂犯罰之。
